最高法院刑事判決　　　　　　九十四年度台上字第二七三０號
　　上　訴　人　甲○○
　　　　　　　　　　　　72號.
　　選任辯護人　施瑞章律師
　　　　　　　　陳煥生律師
上列上訴人因偽造文書案件，不服台灣高等法院台中分院中華民
國九十三年十二月三十一日第二審更審判決（九十三年度重上更
(二)字第二○八號，起訴案號：台灣台中地方法院檢察署八十七年
度偵字第一三三九六號），提起上訴，本院判決如下：
    主  文
原判決撤銷，發回台灣高等法院台中分院。
    理  由
本件原判決認定上訴人甲○○係鵬遠環境工程股份有限公司（下
稱鵬遠公司）代表人，於民國八十五年七月間，承攬國賓陶瓷工
業股份有限公司（下稱國賓陶瓷公司）廠房工程後，曾向巨村營
造股份有限公司（下稱巨村公司）代表人巫建勝表示，欲將其中
部分工程轉包予巨村公司，並以此為由要求巫建勝交付經台灣台
中地方法院認證之巨村公司章程、營利事業登記證、公司執照、
授權書等文件。惟上訴人事後並未將上開工程轉包予巨村公司。
迨八十六年五、六月間，上訴人明知巨村公司並未授權或同意其
在印尼設立ＰＴ‧ＭＥＧＡＴＡＲＩ－ＢＡＮＧＵＮ－ＲＡＪＡ
ＰＡＫＳＩ公司以承包印尼之營造工程，乃先在國內不詳處所，
委請不詳姓名年齡之人偽刻「巨村營造股份有限公司」、「巫建
勝」及「萬通國際法律事務所」印章三顆，進而冒用巨村公司及
巫建勝名義，經多次影印剪貼，利用電腦程式偽製原判決附表編
號一至三所示之英文授權書三份，並(一)持上開偽刻之「巨村營造
股份有限公司」、「巫建勝」印章蓋用在原判決附表編號一至編
號三所示之英文授權書上。(二)持上開偽刻之「萬通國際法律事務
所」印章蓋用在原判決附表編號一至二所示之英文授權書上。(三)
原判決附表編號三之英文授權書利用剪貼後影印及電腦程式偽造
「達美翻譯社李育珊（英文簽名）」之署押及偽造「台灣台中地
方法院公證處公證人胡順隆八十六年六月十七日第二一四四五號
認證」之英文署押及公文書。旋於同年六月中旬某日，親自在印
尼將原判決附表編號一至二所示之英文授權書交予不知情之員工
許美雪轉交印尼代書；並另與許美雪一同至ＨＪＬ‧ＥＬＬＹＡ
ＴＩ－ＳＯＥＳＡＮＴＯ，ＳＨ‧律師處認證。嗣上訴人於同月
二十一日回台後，再將原判決附表編號三所示之英文授權書交由
許美華、陳慧婷委託聯邦快遞公司（ＦＥＤＲＡＬ－ＥＸＰＲＥ
ＳＳ）寄交仍在印尼之許美雪，據以向印尼政府行使申請設立Ｐ
Ｔ‧ＭＥＧＡＴＡＲＩ－ＢＡＮＧＵＮ－ＲＡＪＡＰＡＫＳＩ公
司（股東為上訴人及巨村公司），足以生損害於台灣台中地方法
院、公證人胡順隆、巨村公司、巫建勝、萬通國際法律事務所、
許美雪、李育珊及印尼政府等人。嗣於八十七年五月初，許美雪
向巫建勝提及巨村公司借牌予上訴人在印尼開設ＰＴ‧ＭＥＧＡ
ＴＡＲＩ－ＢＡＮＧＵＮ－ＲＡＪＡＰＡＫＳＩ公司一事，始查
悉上情。因而撤銷第一審之不當判決，改判仍論處其行使偽造公
文書，足以生損害於公眾及他人罪刑。固非無見。惟查：(一)科刑
判決所認定之事實，與所採之證據，不相適合，即屬證據上理由
矛盾，其判決當然為違背法令。原判決事實認定：「告訴人巫建
勝交付經法院認證之巨村公司章程、營利事業登記證、公司執照
、授權書等文件……上訴人冒用巨村公司及告訴人之名義，以多
次影印再經剪貼及利用電腦程式偽製如附表之三份英文授權書…
…」等情，無非以內政部警政署刑事警察局之鑑定書為據。然內
政部警政署刑事警察局之鑑定竟見先稱：「附件一（即台灣台中
地方法院八十五年認證字第二一四四二、第二一四四三、第二一
四四四、第二一四四五、第二一六七七認證書）之認證書經如后
之偽製方式，可重製為彩色影本」等語；後謂：「系爭英文授權
書是否以台灣台中地方法院八十五年度認字第二一四四二、第二
一四四三、第二一四四四、第二一四四五、第二一六七七認證書
偽製而成，『無法推定』」等語。究竟系爭英文授權書如何偽製
而成？並不明確。原判決引據內政部警政署刑事警察局鑑定書為
認定之依據，其所認定之事實即與卷內證據資料不相適合，而有
證據上理由矛盾之違法。(二)有罪之判決書，對於被告有利之證據
不採納者，應說明其理由，復為刑事訴訟法第三百十條第二款所
明定，故有罪判決書對於被告有利之證據，如不加以採納，必須
說明其不予採納之理由，否則即難謂非判決不備理由之違法。上
訴人一再抗辯：渠早於八十五年九月五日即以鵬遠公司及設立於
印尼國之ＧＡＬＵ　ＣＩＰＴＡ　ＲＡＪＡＰＡＫＳＩ公司與國
賓國際投資公司簽立印尼廠房新建工程之工程承攬合約等語，並
有「國賓國際公司印尼廠新建廠房合約書」一份在卷可稽（第一
審卷第二九至三二頁）。如果無訛，上訴人有無再於八十六年六
月間另行偽造告訴人巨村公司之授權書在印尼申設公司之必要？
即堪質疑，此項有利於上訴人之證據，為原判決所不採，但判決
內並未說明其不予採納之理由，復有判決不載理由之當然違背法
令。(三)審理事實之法院，對於被告有利及不利之證據，均應一律
予以注意，依職權詳加調查，期能發現真實；倘與待證事實有重
要關係，在客觀上有其調查之必要性，為認定事實與適用法律基
礎之證據，事實審未依法予以調查斟酌，或雖已加調查，而其內
容尚欠明瞭者，亦與未經調查無異，遽行判決，均屬依法應於審
判期日調查之證據未予調查之違背法令。證人許美雪先後陳稱：
外國人在印尼申請設立公司，須申請多份準字及文件，才能成為
正式公司，由委託代書書寫申請文件，至律師樓辦理簽名手續，
從總統準字、公司章程、地方稅籍號碼、中央稅籍號碼、發票號
碼、司法部準字、外籍員工計劃準字和職位準字，申請上述文件
和準字有前後次序，申請總統準字和司法部準字時，規定股東即
投資人必須去律師樓辦理簽名手續，否則需有在該國授權他人之
公證授權書，八十六年「五月中旬」，上訴人與伊同在印尼，代
書ＪＯＨＡＮ　ＳＵＳＩＬＯ要求提出由巫建勝授權許美雪且經
法院公證之授權書，上訴人不久即提出傳真版授權書，代書表示
須提出正本，上訴人於八十六年「五月二十日」回國，翌日命許
美華以快遞送正本給伊，申請司法部準字由上訴人與伊同去律師
樓簽名……確定偽造之法院認證授權書係用於申請司法部準字等
語（第一審卷第三八至四○頁）；又ＭＥＧＡＴＡＲＩ公司章程
第一頁記載上訴人於八十六年六月二十三日至印尼律師處認證，
總統準字則為八十六年五月二十七日核准登記（第一審卷第五七
頁）。如果無訛，原判決附表編號一、二之授權書既無我國法院
認證等印文，即無法為申請印尼公司之用，編號三之授權書雖有
我國法院認證等印文，然其上偽造之認證日期為八十六年六月十
七日，顯亦無法用於八十六年五月二十七日以前申請總統準字之
用。原判決採信許美雪所述上訴人於八十六年六月二十日回國前
，即與伊同至印尼ＨＪＬ‧ＥＬＬＹＡＴＩ－ＳＯＥＳＡＮＴＯ
，ＳＨ‧律師處認證及許美雪所提該印尼律師於八十八年六月十
八日出具之證明函一份，認定上訴人提前於八十六年六月二十日
回國前即於印尼律師樓辦理認證。惟該印尼律師出具之書面證明
函，屬審判外之陳述，依直接審理主義及言詞主義，應無證據能
力。而許美雪所述與前揭事證又有諸多疑點及不符之處。究竟該
三份偽造之授權書係何人於何時、何地偽造及行使？原審未予澈
查釐清，率於判決內認係上訴人單獨於我國內不詳處所偽造而於
印尼行使，亦有採證違背證據法則及調查職責未盡之違法。本院
前次發回意旨亦已予以指明，原判決仍未調查清楚、審認明白，
遽行判決，自不足以招折服。(四)原判決認定上訴人於八十六年六
月二十一日，將如原判決附表編號三所示之授權書交由許美華、
陳慧婷，委託聯邦快遞公司寄交當時仍在印尼之許美雪之事實，
無非以證人許美華、陳慧婷之證詞及陳慧婷親筆書寫之聯邦快遞
信封一只為據（第一審卷第三四○、三四一頁）。第查證人陳慧
婷於第一審雖證稱：「……甲○○交給許美華當時我在場，後許
美華拿給我寄的……」。嗣於原審改稱：「我們公司之許美華接
到上訴人電話，她叫我將本件文件寄出去，她說她接到上訴人電
話，叫我將文件寄去印尼，裡面有寄一張英文文件，我因不太懂
英文，而且時間久了，不記得何種文件」、「（問：當時郵件是
何人交給你的？）許美華，她叫我趕快寄出去，她說是急件」、
「上訴人當天將文件交給許美華，辦公室過了一天，上訴人打電
話給許美華說那文件很重要，叫她把前一天交給許美華之文件馬
上寄到印尼，她才將文件交給我去寄」等語（原審上訴卷(一)第五
九、六○頁）。其就上開文件究由何人交寄？前後證述不一。且
郵寄之文件究否為原判決附表編號三之英文授權書？亦不明瞭。
足見上訴人有無將原判決編號三之英文授權書交付許美華轉交陳
慧婷寄送，已有疑義。何況陳慧婷證稱：「當時郵件是許美華交
給我，我收到信封後寄出去，文件有好幾張，我記得其中有蓋鋼
印，是否公證文件我因時間久了，忘記了」等語（原審上訴卷(一)
第五九頁），亦與許美雪所稱係寄二張英文授權書，及於偵查時
所提出之英文授權書係彩色影本，並無蓋鋼印之語不符。實情究
何，尚待釐清，原審雖略加說明，然事實尚欠明瞭，本院前次發
回意旨亦已予以指明，原判決仍未調查清楚，其瑕疵仍然存在，
自屬無可維持。以上為上訴意旨所指摘及本院得依職權調查之事
項，應認原判決仍有發回更審之原因。原判決不另為諭知無罪部
分，基於審判不可分之關係，應併予發回。
據上論結，應依刑事訴訟法第三百九十七條、第四百零一條，判
決如主文。
中　　華　　民　　國　九十四　年　　五　　月　二十六　日
                      最高法院刑事第三庭
                          審判長法官  紀　俊　乾
                                法官  黃　正　興
                                法官  劉　介　民
                                法官  陳　東　誥
                                法官  吳　昭　瑩
      本件正本證明與原本無異
                                      書  記  官
中　　華　　民　　國　九十四　年　　五　　月　 三十 　日
                                                      Ｋ
